臺灣臺北地方法院小額民事判決
111年度北小字第1708號
原      告  鄭智瑋  

訴訟代理人  陳智均  
被      告  劉紀杏  
上列當事人間請求返還不當得利事件，於中華民國111年5月25日
言詞辯論終結，本院判決如下：
　　主      文
原告之訴及假執行之聲請均駁回。
訴訟費用新臺幣壹仟元由原告負擔。
    事實及理由要領
一、原告主張：原告於民國108年11月19日，遭不詳姓名之人詐
    騙，以網路銀行於108年12月3日20時49分轉帳新臺幣（下同
    ）2萬元至被告所申請之台北富邦銀行帳號000000000000號
    帳戶（下稱系爭帳戶）。然被告無法律上原因，受有上開2
    萬元款項之利益，致原告受有前揭匯款之損失，原告自得依
    民法不當得利之法律關係，請求被告返還2萬元，為此提起
    本件訴訟，並聲明：被告應給付原告2萬元，及自起訴狀繕
    本送達翌日起至清償日止，按年息5%計算之利息；願供擔保
    ，請准宣告假執行。
二、被告則以：伊前經由朋友介紹認識廣州韵達快遞業務黃學煬
    （下稱黃男），黃男宣稱需要幫台灣客戶採購貨物及收長途
    運費，請求被告與其換匯，所以伊才提供伊的帳戶。嗣黃男
    告知分別於108年12月3日20時49分匯入系爭帳戶2萬元、20
    時57分匯入3萬元，並出示匯款憑證供被告查核，被告遂透
    過支付寶於21時33分支付人民幣11,200元予黃男，被告並未
    取得報酬，更無不當得利。且原告前對被告提起刑事詐欺告
    訴，亦經臺灣新北地方檢察署（下稱新北地檢署）檢察官為
    不起訴處分等語，資為抗辯，並聲明：原告之訴及假執行之
    聲請駁回；如受不利判決，願供擔保請准免為假執行。
三、得心證之理由：
㈠、按不當得利返還請求權之成立，須當事人間財產之損益變
    動，即一方受財產上之利益致他方受財產上之損害，係無法
    律上之原因。在給付型之不當得利，關於有無法律上之原因
    ，應視當事人間之給付行為是否存在給付目的而定；倘當事
    人一方基於一定之目的而對他方之財產有所增益，其目的在
    客觀上即為給付行為之原因，自非無法律上之原因。而主張
    該項不當得利請求權存在之當事人，應舉證證明該給付欠缺
    給付之目的（最高法院104年度台上字第1832號判決意旨參
    照）。復按因受詐欺而訂立契約，在該契約經依法撤銷前，
    並非無效之法律行為，倘當事人之一方依約給付而獲有請求
    他方給付之債權時，若其財產總額未因此減少，即無受損害
    可言，自不能依不當得利之法則，請求他方返還所受之利益
    （最高法院107年度台上字第1795號判決意旨參照）。再按
    不當得利返還請求權，須以當事人間之財產損益變動，即一
    方受財產上之利益，致他方受財產上之損害，無法律上之原
    因，為其成立要件；而一方基於他方之給付受有利益，是否
    「致」他方受損害，應取決於當事人間是否存有給付目的及
    給付關係而定；在指示人依補償關係指示被指示人將財產給
    付領取人之指示給付關係，其給付關係係存在於指示人與被
    指示人及指示人與領取人之間；至於被指示人與領取人間，
    因領取人係基於其與指示人之對價關係，由指示人指示被指
    示人向領取人為給付，該二人間僅發生履行關係，而不發生
    給付關係；此際被指示人係處於給付過程之中間人地位，依
    指示人之指示，為指示人完成對領取人為給付目的之行為，
    初無對領取人為給付之目的；因此，指示人指示被指示人將
    財產給付領取人後，倘其補償關係所由生之契約關係不存在
    （如不成立、無效、被撤銷或解除），被指示人只能向指示
    人行使不當得利返還請求權，而不得向非「致」其財產受損
    害之受領人請求（最高法院109年度台上字第2508號判決意
    旨參照）。
㈡、經查，原告主張其於上開時日轉帳2萬元至被告上開帳戶之事
    實，業據其提出與所述相符之交易明細表為證（見本院卷第
    19頁），且為被告所不爭執，堪信為真。惟原告主張其係受
    詐騙匯款至被告帳戶，被告係無法律上原因受領其款項一節
    ，為被告所否認，並以前詞置辯，依上開說明，因原告所主
    張係屬給付型不當得利，自應由其就給付欠缺給付目的乙節
    ，負舉證之責。查原告係因透過暱稱「廖雅琪」之介紹為投
    資盛達國際投資平台而依其指示匯款至被告之前揭帳戶，被
    告則係因訴外人黃學煬與其換匯，告知其有系爭2萬元及後
    續之3萬元匯入，並出示匯款憑證供被告查核，被告遂透過
    支付寶於同日21時33分支付人民幣11,200元予黃學煬，有被
    告所提出之新北地方檢察署109年度偵字第23864號不起訴處
    分書及被告與黃學煬之對話截圖、翻拍照片、支付寶轉帳電
    子回單等件為證，並為原告所不爭執。是原告既係為投資上
    開平台而依其指示匯款至被告帳戶，則原告匯款予被告顯非
    無法律上之原因，且原告雖自稱其係受詐欺而匯款投資上開
    平台，惟其並未提出證據證明其已合法解除或撤銷其與該平
    台間之投資契約，則原告為匯款給付之原因自仍存在。又被
    告係因與黃學煬換匯而以其帳戶收受系爭匯款，並已將換匯
    之人民幣以支付寶轉帳給黃學煬，並未直接將系爭帳戶提供
    予他人使用，與詐欺集團並無關聯，且被告受領2萬元是否
    致原告受有損害，取決於當事人間是否存有給付目的及給付
    關係而定。而原告既係受自稱「廖雅琪」之指示將2萬元匯
    至系爭帳戶，則其給付關係係存在於指示人「廖雅琪」或該
    投資平台與其之間，與被告無關。準此，縱原告人與自稱「
    廖雅琪」或該平台間之投資契約經撤銷或解除，原告亦只能
    向自稱「廖雅琪」或該平台行使不當得利返還請求權，不得
    向非「致」其財產受損害之被告為請求，則原告主張被告係
    無法律上之原因而受有利益，致其受有損害，應依民法第17
    9條不當得利規定返還系爭款項云云，自非可採。
㈢、綜上所述，本件原告係為投資上開平台而依指示將款項匯入
    系爭帳戶，被告則係另行輾轉受託代收後另行換匯，尚非無
    由收受，且收受後已另行匯出人民幣，其輾轉過程已如前述
    ，則原告係基於一定之目的匯款而對被告之財產有所增益，
    其目的在客觀上即為給付行為之原因，自非無法律上之原因
    。再者，依前開最高法院判決意旨，縱原告主張其受詐騙後
    而匯款等情屬實，然被告收受匯款係另有權源，因此原告亦
    只能向該對其詐欺之人行使不當得利返還請求權，而不得向
    被告請求。原告主張依民法第179條前段規定請求被告返還
    系爭款項云云，即屬無據，不應准許。
四、從而，原告據以提起本訴，請求被告給付2萬元，及自起訴
    狀繕本送達翌日起至清償日止，按年息5%計算之利息，為無
    理由，應予駁回。又原告之訴既經駁回，原告假執行之聲請
    即失所附麗，自應併予駁回。
五、本件事證已臻明確，兩造其餘攻擊防禦方法及證據，核與判
    決之結果不生影響，爰不一一論列，併此敘明。
六、訴訟費用負擔之依據：民事訴訟法第78條。本件訴訟費用額
    ，依後附計算書確定如主文所示金額。
中　　華　　民　　國　　111 　年　　6 　　月　　20　　日
                  臺灣臺北地方法院臺北簡易庭
　　　  　　　　　　　        法  官　李宜娟
以上正本係照原本作成。
如不服本判決，應於判決送達後20日內向本庭提出上訴狀。（須
按他造當事人之人數附繕本）如委任律師提起上訴者，應一併繳
納上訴審裁判費。
中　　華　　民　　國　　111 　年　　6 　　月　　20　　日
            　　　　　　　　　書記官　官逸嫻
附錄：
一、民事訴訟法第436條之24第2項：
　　對於小額程序之第一審裁判上訴或抗告，非以其違背法令為
    理由，不得為之。
二、民事訴訟法第436條之25：
　　上訴狀內應記載上訴理由，表明下列各款事項：
    ㈠原判決所違背之法令及其具體內容。
    ㈡依訴訟資料可認為原判決有違背法令之具體事實。
三、民事訴訟法第436條之32條第2項：
    第438條至第445條、第448條至第450條、第454條、第455條
    、第459條、第462條、第463條、第468條、第469條第1款至
    第5款、第471條至第473條及第475條第1項之規定，於小額
    事件之上訴程序準用之。 

　　　計　　算　　書
項　　　　目             金　額（新臺幣）    　　備　註
第一審裁判費   　 　　   1,000元
合　　　　計　　　       1,000元